【裁判字號】    98,上訴,1194
【裁判日期】    981022
【裁判案由】    違反毒品危害防制條例
【裁判全文】
臺灣高等法院高雄分院刑事判決        98年度上訴字第1194號
上  訴  人  臺灣高雄地方法院檢察署檢察官
被      告  甲○○
上列上訴人因被告違反毒品危害防制條例案件，不服臺灣高雄地
方法院98年度訴緝字第2 號中華民國98年7 月9 日第一審判決（
起訴案號：臺灣高雄地方法院檢察署96年度偵字第31130 號），
提起上訴，本院判決如下：
    主  文
上訴駁回。
    理  由
一、公訴意旨略以：甲○○有施用海洛因之習慣，見其女友乙○
    ○亦想施用海洛因，遂於民國（下同）96年5 月間，在高雄
    縣大寮鄉租屋處，多次轉讓海洛因予乙○○，並施打海洛因
    於乙○○右手臂。同月23日21時許，甲○○向綽號「阿德」
    之不詳姓名難子購買不詳數量海洛因後，交予乙○○保管。
    嗣其等二人行經高雄市○○路與林森路口，為警攔檢查獲。
    因認被告甲○○涉犯毒品危害防制條例第8 條第1 項之轉讓
    第一級毒品罪嫌及刑法第30條、毒品危害防制條例第10條第
    1 項之幫助施用第一級毒品罪嫌等語。
二、按犯罪事實應依證據認定之，無證據不得認定犯罪事實；又
    不能證明被告犯罪者，應諭知無罪之判決，刑事訴訟法第15
    4 條第2 項、第301 條第1 項分別定有明文。次按，認定犯
    罪事實所憑之證據，雖不以直接證據為限，間接證據亦包括
    在內，然而無論直接證據或間接證據，其為訴訟上之證明，
    須於通常一般之人均不致有所懷疑，而得確信其為真實之程
    度者，始得據為有罪之認定，倘其證明尚未達到此一程度，
    而有合理之懷疑存在，無從使事實審法院得有罪之確信時，
    即應為被告無罪之判決（最高法院76年台上字第4986號判例
    參照）。又按被告之自白，不得作為有罪判決之唯一證據，
    仍應調查其他必要之證據，以察其是否與事實相符。刑事訴
    訟法第156 條第2 項定有明文。故被告雖經自白，仍應調查
    其他必要之證據，以察其是否與事實相符，苟無法證明與事
    實相符，即失其證據之證明力，不得採為判決之基礎（最高
    法院82年度台上字第6919號判決意旨參照）。
三、公訴人認被告涉犯毒品危害防制條例第8 條第1 項之轉讓第
    一級毒品罪嫌及刑法第30條、毒品危害防制條例第10條第1
    項之幫助施用第一級毒品罪嫌，無非係以證人乙○○於警詢
    中之陳述、被告之尿液檢驗報告及被告之自白等為論據。惟
    訊據被告堅決否認有何幫助施用及轉讓第一級毒品海洛因犯
    行，辯稱：伊與乙○○同居，一起購買毒品施用，乙○○施
    用毒品量太多，癲癇發作，伊幫乙○○拔下針筒，並未幫助
    乙○○施用毒品，亦未轉讓毒品等語。
四、經查：
  (一)被告與乙○○為同居男女朋友關係，至96年5 月23日為警查
    獲時已交往1 、2 年之時間。且被告係自96年3 月間開始施
    用第一級毒品海洛因，證人乙○○則在為警查獲之幾個月前
    已施用第一級毒品海洛因等情，業據被告自承在卷，復經證
    人乙○○在原審審理時證述屬實（見原審訴緝卷第105 、10
    6 、112 頁）。而被告與證人乙○○均於上開時、地為警查
    獲後，經採尿送驗結果，均呈嗎啡及甲基安非他命陽性反應
    ，而認其等有施用第一級毒品海洛因及第二級毒品甲基安非
    他命之犯行，經原審法院裁定將其二人送觀察、勒戒，嗣均
    因無繼續施用毒品之傾向，而分別經臺灣高雄地方法院檢察
    署檢察官以96年度毒偵字第4687號、第6447號、97年度毒偵
    緝字第222 號為不起訴處分在案，亦有高雄市立凱旋醫院出
    具之被告及證人乙○○濫用藥物尿液檢驗報告各1 份及上開
    各該不起訴處分書在卷可稽（見警卷第20頁、97年度毒偵緝
    字第222 號卷第22、29頁、96年度毒偵字第6447號卷第10頁
    ），是被告及乙○○確為同居男女朋友，且均有施用第一級
    毒品海洛因犯行，堪以認定。
  (二)證人乙○○於原審審理時具結證稱：伊與被告是男女朋友，
    在本件被查獲前已交往1 、2 年了，而伊當時是幫人家包水
    餃，1 個月大約有幾千元的薪水，被告則是開「山貓」（台
    語），1 個月薪水大約是好幾萬元，伊沒錢的時候就會跟被
    告拿錢；被告是臨時工，1 天1 、2 千元，但不一定每月有
    工作，伊等日常生活開銷不一定是由誰負責，有時候伊有錢
    的時候伊也會負責等語（見原審訴緝卷第105 、106 、113
    、114 、140 頁）。足證被告與證人乙○○於本案查獲時係
    同居之男女朋友，其等二人就金錢、財務之管理，並未嚴格
    區分彼此，堪認其等二人間已有同居共財、事實上夫妻之親
    密關係已明。而被告與證人乙○○於本件查獲時既均有施用
    第一級毒品海洛因之惡習，且互為對方親見、認同，其等既
    具同財共居之事實夫妻關係，在其等觀念上認各人所賺取之
    金錢係為維持彼此生活所需，而未予嚴格區分，實乃營共同
    生活之常態，則被告或乙○○以其金錢購買毒品以供其二人
    共同施用實為二人施用毒品之常態，此觀本件係被告與乙○
    ○一同前往購買毒品海洛因後，交予乙○○持有欲返回其等
    租居處施用，而非由被告或乙○○單獨一人前往購買後，再
    帶回轉讓他方施用亦可得證。被告及乙○○此種施用毒品方
    式，顯與社會上常見某些家庭中僅特定成員或同居男女之一
    方染有毒癮，而不欲其他家庭成員或同居男女之另一方發現
    或處分毒品，而得認毒品專屬於特定人持有之情形，應非相
    同。再者，證人乙○○於警詢中證稱：伊等買海洛因的錢大
    部分是被告出的，但96年5 月23日為警查獲當日購買海洛因
    的錢1,000 元則是伊出的等語（見96年度他字第7706號卷第
    5 頁）；其於原審審理時具結證稱：伊在96年5 月間被查獲
    當時，已經吸毒幾個月了，這段期間伊是與被告一起施用毒
    品，伊等施用的毒品是伊等一起買的；伊與被告的錢都是在
    一起的，如果被告有在工作，伊等就會一起出錢買毒品，但
    如果有一方當時沒有工作可以做的時候，有在工作賺錢的那
    方就會多付一點錢等語（見原審訴緝卷第110 頁）。益徵被
    告與其同居女友乙○○間，無論係由何人出資購毒，其目的
    均係為其等二人共同施用所支付，僅證人乙○○或因收入較
    被告為少，故出資之機會不多而已，自不能以此遽謂被告與
    證人乙○○間有轉讓毒品之行為。準此，被告與證人乙○○
    既係同居共財之男女朋友關係，其等實質上已如同一般夫妻
    間共享財產，對於金錢使用方式同有決定權，縱使收入主要
    來自其中一方，亦不得認為另一方對於日常生活消費支出毫
    無支配或置喙之餘地，堪認被告為其與證人乙○○共同施用
    所購入之毒品，係屬被告與證人乙○○共同持有，自非對毒
    品享有專屬支配權之人，將所持有之毒品無償讓予他人之「
    轉讓」行為可比。公訴人認被告有轉讓第一級毒品犯行，尚
    非可採。
  (三)被告於警詢及原審準備程序時固供稱：曾有為乙○○施打第
    一級毒品海洛因於右手臂等語。惟其於原審及本院審理程序
    時均堅決否認有為乙○○施打海洛因之事，則被告先後供述
    不一，已難僅憑被告上開自白遽認被告確有為乙○○施打海
    洛因之犯行。且證人乙○○於警詢時係證稱：伊係將海洛因
    放入礦泉水中，再以針筒抽取後「自行」打入右手等語（見
    偵二卷第4 頁），並未證述被告有幫其施打海洛因之情事。
    其於原審審理時復具結證稱：伊從93年起開始有癲癇的症狀
    發作，而96年5 月間，伊有2 次施打毒品後，伊眼睛會上吊
    ，然後被告看伊情況不對，被告一緊張就趕快幫伊把針筒拔
    起來，當時伊都已施用完畢；伊施打海洛因的時候，都是伊
    先施用，然後被告去做別的事情，第一次被告是在打電話，
    第二次是被告剛從廁所走出來，然後看到伊症狀發作才幫伊
    拔出針筒等語（見原審訴緝卷第114 頁）。參以證人乙○○
    為警查獲時已施用第一級毒品海洛因幾個月之久，已如上述
    ，衡情應無借被告之力為自己施打毒品之必要，則證人乙○
    ○上開證述應可採信。是被告上開所辯，尚非無據。至證人
    乙○○為警查獲後所採尿液檢出嗎啡反應，僅能證明乙○○
    有施用海洛因犯行，尚不足採為被告上開自白之補強證據。
  (四)綜上所述，被告上開所辯，尚可採信。檢察官以被告有轉讓
    海洛因，證人乙○○在警詢時已為與被告上開自白相符之證
    述云云，顯有誤會。是本件公訴人所提出之證據，或其指出
    證明之方法，均未達一般人均不致有所懷疑，而得確認被告
    有以「轉讓」意思提供第一級毒品海洛因予乙○○之程度；
    且就所指被告幫助乙○○施用第一級毒品海洛因部分，亦乏
    得為補強之必要證據相佐，以察被告之自白是否與事實相符
    。此外，本院復查無其他積極證據足資認定被告有公訴人所
    指上述犯行，不能證明被告犯罪，自應諭知被告無罪之判決
    。
五、原審因而以不能證明被告犯罪，而為被告無罪之諭知，核無
    違誤；檢察官上訴意旨，猶執前詞，指摘原判決不當，為無
    理由，應予駁回。
據上論斷，應依刑事訴訟法第368 條，判決如主文。
本案經檢察官張其主到庭執行職務。
中    華    民    國    98    年    10    月    22    日
                  刑事第四庭    審判長法  官   蕭權閔
                                      法  官   李嘉興
                                      法  官   林水城
以上正本證明與原本無異。
如不服本判決應於收受本判決後10日內向本院提出上訴書狀，其
未敘述上訴理由者，並得於提起上訴後10日內向本院補提理由書
狀（均須按他造當事人之人數附繕本）「切勿逕送上級法院」。
中    華    民    國    98    年    10    月    22    日
                                      書記官   林佳蓉


司法院資訊處製作；財團法人民間司法改革基金會備份。
